臺灣屏東地方法院刑事判決　　　　　　　　　　　　　九十三年度易字第三三六號
　　公　訴　人　臺灣屏東地方法院檢察署檢察官
　　被　　　告　丙○○　男　四.
　　被　　　告　丁○○　男　五.
　　共　　　同
　　選任辯護人　陳世明律師
右列被告因竊盜案件，經檢察官提起公訴（九十三年度偵字第一六三號），本院判決
如左：
     主  文
丙○○、丁○○均無罪。
     理  由
一、公訴意旨略以：丙○○係奇異土木包工業負責人，丁○○則受僱於丙○○，擔任
    工地現場負責人。緣丙○○於民國九十二年十一月間標得屏東縣里港鄉公所（以
    下簡稱里港鄉公所）發包之「屏東縣里港鄉土庫村信國西側排水溝改善工程」後
    ，本應將於施作該排水溝工程過程中所挖掘之砂石，堆放在工程現場附近適當處
    所，俟該排水溝工程完成後，再將所挖掘之砂石予以填回原處，竟夥同丁○○共
    同基於意圖為自己不法所有之概括犯意聯絡，自九十二年十二月一日起，連續以
    每日薪資新台幣（下同）一千八百元之代價，僱用不知情之盧裕中、戊○○（另
    為不起訴處分）二人負責駕駛挖土機，將於施作排水溝工程中所挖掘之砂石裝載
    在營業大貨車上，另以每日薪資四千五百元之代價，僱用不知情之己○○（另為
    不起訴處分）駕駛車牌號碼ＶＭ─二三七號營業大貨車，將該等砂石載往屏東縣
    里港鄉○○村○○路八號乙○○所經營之永洽股份有限公司（以下稱為永洽公司
    ），由永洽公司以每立方公尺砂石八十元代價，幫忙將所運來之砂石予以碾碎，
    製成砂石加工成品後，再預計以每一立方公尺四百三十元（以契約書所載之舖碎
    石級配料之價值計算）之價格，販賣予他人，以謀取差額利益，而將砂石三百九
    十三立方公尺侵占入己。嗣己○○於九十二年十二月二日下午三時許，駕駛前揭
    大貨車，準備將所採掘之砂石載往永洽公司時，為警當場查獲，因認被告丙○○
    、丁○○涉有刑法第三百三十六條第二項之業務侵占罪嫌云云（公訴意旨原認被
    告丙○○、丁○○涉犯刑法第三百二十條第一項之竊盜罪嫌，惟經蒞庭之公訴檢
    察官於本院審理中，變更起訴法條為刑法第三百三十六條第二項之業務侵占罪嫌
    ，本院卷第一五七頁）。
二、按犯罪事實應依證據認定之，無證據不得認定其犯罪事實，又不能證明被告犯罪
    者，應諭知無罪之判決，刑事訴訟法第一百五十四條第二項、第三百零一條第一
    項分別定有明文。而認定犯罪事實應憑積極證據，倘積極證據不足以為不利於被
    告事實之認定時，即應為有利被告之認定，更不必有何有利之證據，最高法院三
    十年上字第八一六號判例可資參照，所謂「積極證據足以為不利被告事實之認定
    」，依據最高法院七十六年台上字第四九八六號判例意旨，係指據為訴訟上證明
    之全盤證據資料，在客觀上以達於通常一般之人均不致於有所懷疑，而得確信被
    告確曾犯罪之程度；若未達到此一程度，而有合理懷疑之存在時，即無從為被告
    有罪之確信，又事實之認定應憑證據，如未能發現相當確實證據，或證據不足以
    證明，自不能以推測或擬判之方法，以為裁判之基礎，最高法院四十年台上字第
    八十六號判例亦足參照。再者，刑法上之侵占罪，必須持有他人之物，並有易持
    有為所有之侵占行為方足當之，而業務侵占罪之成立，則必須以其所侵占之他人
    所有物係因執行業務而持有為其構成要件，最高法院二三年上字第一六二０號著
    有判例可資參照。
三、公訴人認被告二人涉有業務侵占罪嫌，係以被告二人自承確有挖載砂石至永洽公
    司加工，核與同案被告戊○○、己○○、證人乙○○、甲○○即里港鄉公所承辦
    人、林志恒即承辦警員證述情節相符，並有工程契約書、屏東縣里港地政事務所
    出具現場地籍圖謄本、屏東縣里港鄉公所九十二年十二月十一日里鄉建字第０九
    二００一七七一號函、奇異土木包工業委任永洽公司對該等砂石予以加工之委託
    書、警方所製作之查獲案件現場圖、信國西側排水溝改善工程現場勘查會議紀錄
    各一份、照片八幀等附卷可證，可見被告二人如將該等加工後之砂石，再轉賣予
    他人，則每立方公尺可賣得四百三十元之高價，足證被告二人擅將該所掘採之砂
    石送往永洽公司碾碎之目的，係要將該等砂石加工後販賣予他人圖利為其論罪依
    據。訊據被告丙○○、丁○○均堅詞否認上開業務侵占犯行，均辯稱：其等將砂
    石載至永洽公司加工之目的，係要把大石頭碾碎，以便日後再回運原處回填，因
    依工程契約書規定，回填方不得含有雜物，其中有機物質包含動物屍體、草、木
    等，若未經過處理，原挖方是不能用來回填的，且該挖方為棄土，應為無主物，
    被告二人並無侵占行為，縱認被告二人構成侵占行為，也是屬於普通侵占，非業
    務侵占等語。
四、經查：
(一)、本件屏東縣里港鄉公所與丙○○所負責之奇異土木包工業簽訂之「信國西側排水
    改善工程」契約，第九條施工管理（四）工地環境清潔與維護4.規定：「契約施
    工產生廢棄土者，廠商應在開工前，併同施工計畫，提出廢棄土棄運計畫，敘明
    其棄土位置，棄運路線等相關資料，送請機關核備，據以執行，並隨時接受機關
    查核。其改變者，亦同」，另關於上開工程施作，屏東縣里港鄉公所應支付之工
    程款，工程估價單上載明1.機械挖土方，數量為九百十二立方公尺，單價每立方
    公尺四十八元；2.回填利用土，數量為五百十八立方公尺，單價每立方公尺四十
    八元；3.廢方運棄及處理，數量為三百九十三立方公尺，單價每立方公尺四十八
    元（本院卷第三四頁），其中3.廢方運棄及處理費用所指為工程挖方扣除回填方
    後，里港鄉公所應支付予奇異土木包工業之廢棄土處理及清運費用，故就上開工
    程施作所挖出之廢棄土，依雙方契約約定，原則上須外運並加以處理後，方可棄
    置於合法之場地。然於該廢棄土棄置於合法之場地後，里港鄉公所就該棄土後續
    處理方式，並不加以介入過問，而由合法棄土場自行處理該廢土一節，業經證人
    即本件工程主辦人甲○○於本院審理時證述：「（問：挖起來再回填利用的剩下
    的是否為棄方？）是。」、「（問：棄方私人能否運出去？）可以，但要運到合
    法的場地。」、「（問：本件工程的棄方是否打算再收回使用？」無。」、「（
    問：是否棄土方鄉公所只負責到運到合法場地，之後棄土方如何使用，鄉公所不
    管？）是。」等語（本院卷第五二至第五三頁、第五五頁、第五八至第六一頁）
    ；證人即里港鄉公所建設課課長庚○○於本院審理時證述：「（問：棄土若運到
    合法場地後，是否可由合法的棄土場自由處理廢土？）我們沒有管。」等語（本
    院卷第六四頁）。故依雙方契約約定，本件工程施作後所挖出之廢土方，里港鄉
    公所本即委由承作本件工程之奇異土木包工業加以棄置，並無主張所有權之意思
    。再者，關於營建工程剩餘土石方所有權歸屬何人疑義，內政部九十二年九月十
    六日台內營字第０九二００八八八五四號函頒修正之「營建剩餘土石方處理方案
    」並無明文規定，故公共工程剩餘土石，其所有權歸屬問題仍應依個案方式綜觀
    契約內容全文認定，有屏東縣政府九十三年十二月二十七日屏府工利字第０九三
    ０二二六三七０號函在卷可參（本院卷第一三二頁），本件挖出之廢土既經兩方
    約定予以棄置，則被告二人因施工而持有挖出之廢土方，即非持有他人之物。
(二)、上開工程契約所附之土木建築工程施工說明書，第二章放樣及土方工程六、回填
    方工程規定：「‧‧‧‧，回填方所使用之土壤材料內不得含有垃圾、廢料、餘
    屑或有機物質等雜物」，而證人甲○○於本院審理時亦證述：「（問：回填方所
    使用之材料不得有有機物質等雜物是否包含樹枝、草及動物屍體？）是。」、「
    （問：契約規定挖掘的部分要回填，是否有限制要用挖出的原土回填，可否另行
    購土回填？）目前的設計是用原挖方回填。但如果用合於合約規定的材料回填並
    無不可。」等語（本院卷第五七頁、第六一至第六二頁），足徵上開工程之回填
    土，雖可利用原挖方回填，然回填土仍須符合上開工程契約所約定之品質方可。
    就此，證人戊○○於本院審理時證稱：「（問：當天你去當怪手，你挖出的東西
    有什麼東西？）土及砂石、草。」等語（本院卷第七十至第七一頁）；證人己○○於本院審理時證稱：「（問：當天載運的砂石成份為何？）沙、石頭、土及草
    。」等語（本院卷第七四頁）；證人即永洽砂石場之董事長夫人乙○○於本院審
    理時證述：「（問：本件砂石跟溪底開採的砂石有何不同？）他們的砂石有土、
    沙、石頭、草，‧‧‧‧，溪底開採的只有沙、石，沒有土。」、「（問：本件
    土石加工後，可以做何用？）只能回填用。」、「（問：溪底開採的砂石加工後
    何用？）可以做預拌混凝土及建築用。」、「（問：本件的土石可以做路用嗎？
    ）看來不行。因為還有草。」等語（本院卷第七九至第八十頁），足證上開工程
    施工所挖出之土方，其內含有屬有機物質之草，若未經處理直接回填於上開工程
    處，即與契約約定之回填土品質不合，是以被告丙○○、丁○○辯稱其將所挖出
    之土方，運往永洽砂石場加以處理加工，以便日後再運回原處回填等詞，即非無
    據，難謂其等此舉係欲將上開挖方加工販售予他人，而有為自己不法所有之意圖
    。
(三)、本件公共工程所產生之廢土方，里港鄉公所既擬加以棄置，且於工程預算中編列
    運棄及棄置之費用，承作本件工程之奇異土木包工業，縱未依上開工程契約規定
    提出廢棄土棄運計畫，並將上開廢棄土棄置於合法之場所，然其所涉者僅是否違
    反契約履行，及有無違反廢棄物清理法應將營建工程剩餘土石依法堆置之規定之
    問題，與業務侵占罪之構成要件尚屬有間。
五、綜上所述，公訴意旨就被告二人涉犯業務侵占罪嫌所提出之證據，仍未足致通常
    一般人均不致有所懷疑，而得確信其為真實之程度，依前開說明，自不得為被告
    二人有罪之認定。此外，復查無其他積極證據足資證明被告二人有何公訴人所指
    業務侵占犯行，自屬不能證明被告二人犯罪，應為被告二人無罪之諭知。
據上論斷，應依刑事訴訟法第三百零一條第一項，判決如主文。
本案經檢察官何克昌到庭執行職務。
中　　　華　　　民　　　國　　九十四　　年　　　一　　　月　　 十四 　　日
                                      臺灣屏東地方法院刑事第三庭
                                          審判長法  官  楊清安
                                                法  官  楊萬益
                                                法  官  柯雅惠
右正本證明與原本無異。
如不服本判決應於收受本判決送達後十日內向本院提出上訴書狀，其未敘述上訴理由
者，並得於提起上訴後十日內向本院補提理由書狀（均須按他造當事人之人數附繕本
）「切勿逕送上級法院」
                                        書記官  葉祝君
中　　　華　　　民　　　國　　九十四　　年　　　一　　　月　　 十四 　　日
